臺灣彰化地方法院民事判決　　　　　　　 96年度訴字第779號
　　原　　　告　甲○○
　　法定代理人　丁○○
　　訴訟代理人　何志揚律師
　　被　　　告　丙○○
　　　　　　　　乙○○
　　共　　　同
　　訴訟代理人　陳勝義律師
上列當事人間請求分配表異議之訴事件，本院於民國96年10月16
日言詞辯論終結，判決如下：
    主      文
確認被告丙○○對被告乙○○新臺幣壹佰萬元之借款債權不存在
。
本院九十六年度執字第一五四七八號強制執行事件於民國九十六
年七月三十日製作、定於同年八月十五日實行分配之分配表其中
所列次序5 債權人丙○○之假扣押執行費債權原本新臺幣捌仟元
及次序13債權人丙○○之假扣押債權原本新臺幣壹佰萬元均應予
剔除，不列入分配。
訴訟費用新臺幣壹萬零玖佰玖拾玖元由被告連帶負擔。
    事實及理由
一、原告起訴主張：
  (一)緣原告為被告乙○○之債權人，前因被告乙○○積欠扶養費
    而聲請鈞院假扣押強制執行，經鈞院以95年度執全字第1989
    號執行假扣押被告乙○○對第三人彰化第十信用合作社之存
    款債權新臺幣（下同）805,138 元，其後復對其提出給付扶
    養費之訴訟，經鈞院以95年度家訴字第35號成立訴訟上調解
    。嗣上開假扣押款項經訴外人陳麗妹向鈞院聲請強制執行，
    經鈞院以96年度執字第15478 號強制執行事件（下稱系爭執
    行事件）對第三人彰化第十信用合作社核發支付轉給命令執
    行在案。詎被告乙○○之母即被告丙○○竟亦向鈞院聲請假
    扣押裁定，主張被告乙○○積欠其100 萬元借款債權，並持
    上開假扣押裁定聲請就系爭執行事件參與分配併案執行，鈞
    院民事執行處遂於民國96年7 月30日製作分配表（下稱系爭
    分配表），記載被告丙○○之假扣押債權原本為100 萬元、
    假扣押執行費債權原本為8,000 元，及得受分配之金額各為
    256,782 元、8,000 元，並定於同年8 月15日進行分配。惟
    查被告丙○○、乙○○間並無債權債務關係存在，上開100
    萬元借款債權顯係被告間通謀虛偽意思而製作，並以其所製
    造之假債權向鈞院取得假扣押裁定執行名義，進而聲請參與
    分配，且被告乙○○事後已逾期未依上開調解條件履行，該
    調解筆錄所示債務已視為全部到期。故被告之行為顯已危害
    原告債權受分配之權利，原告自有即受確認判決之法律上利
    益。又本件屬消極確認之訴，如被告主張其借貸法律關係存
    在，應由被告負舉證責任，是被告丙○○應提出其與被告乙○○間之資金往來證明或其他證明文件，以證明其與被告乙○○間確有100 萬元之借款債權存在。為此爰依強制執行法
    第41條第1 項前段及民事訴訟法第247 條第1 項規定提起本
    件訴訟。
  (二)被告仍未證明渠等間有上開借款債權債務存在，雖辯稱被告
    乙○○曾遭黑衣人強取債務之事實，惟並未見提出任何報案
    證明，且原本30萬元之民間借貸暴增為120 萬元，亦未見被
    告當場向黑衣人議價，反而大方給付100 萬元，種種跡象均
    與社會常情不合。尤有進者，向黑衣人借貸30萬元之人既係
    被告乙○○，被告丙○○於法律上本無任何償還義務，何以
    願意替子償債？如被告乙○○真遭黑衣人恐嚇強取債務，其
    何以還能鎮定地於借據中書立願意按每月薪資分期償還被告
    丙○○，以及同意被告丙○○可以執行薪資存款財產？顯見
    被告通謀虛偽意思表示製作假債權，刻意阻止原告之分配款
    項金額，原告否認該借據之真正。再者，被告丙○○提出之
    存摺交易明細中雖有貸放100 萬元及領出100 萬元之資料，
    然該資料至多僅能證明被告丙○○有領出100 萬元之事實，
    尚難證明被告丙○○有將該款項交付黑衣人之事實。故系爭
    分配表有關被告丙○○主張之債權均應予剔除，不列入分配
    。
  (三)聲明：(1)確認被告丙○○對被告乙○○100 萬元之借款債權
    不存在；(2)系爭分配表其中所列次序5 債權人丙○○之假扣
    押執行費債權原本8,000 元及次序13債權人丙○○之假扣押
    債權原本100 萬元均應予剔除，不列入分配。
二、被告則以：96年5 月初，被告乙○○因其配偶即原告之母丁○○返臺後對其態度冷淡，致心情不佳，嗣見報紙分類小廣
    告刊載「身分證借錢免擔保，保密」，乃打電話向該地下錢
    莊商借30萬元，並於當日下午2 時許經對方核對抄錄身分證
    後，簽下借據、蓋手印後，取得30萬元，對方離去時稱：第
    十天原地交付5 萬元利息，否則將一直累計，不怕你跑掉等
    語。詎96年5 月18日下午2 時30分許，突有4 名黑衣不明男
    子由被告乙○○引入住宅，喧稱「你子欠我120 萬元，今天
    不還，當場把他作掉，否則要一隻手一隻腳」等語，經被告
    乙○○父王忠銘、母丙○○苦口要求後，以100 萬元達成協
    議。被告丙○○在交付100 萬元之前，因恐乙○○重蹈覆轍
    ，為予以記取教訓，遂當場命被告乙○○書立借據，載明：
    借用100 萬元，及自96年6 月10日起每月應領薪資按月分期
    攤還，如有一期未履行，願任家母處分，可一次全部請求返
    還等內容。嗣被告丙○○即由黑衣人押送至彰化縣彰化市○○路202 號彰化第十信用合作社華山分社，將定期存款50萬
    元之存單2 筆押借100 萬元，當時合作社經理及主辦人員於
    被告提領100 萬元時，曾恐被告丙○○遭人詐騙而阻止提領
    ，經詳釋上情後，方叮嚀「千萬小心、不可被騙」，被告丙○○旋於旁邊巷道內將100 萬元現金交付黑衣人，此部分有
    證人戊○○路過見聞可資為證。事後被告乙○○之父母詰責
    被告乙○○後，方知被告乙○○向外借貸之上情。綜上所述
    ，被告丙○○對被告乙○○之100 萬元借款債權確實存在，
    被告丙○○自得參與分配，原告之請求均屬無理由等語置辯
    。並聲明：原告之訴駁回。
三、原告主張其前對被告乙○○聲請假扣押強制執行，經本院以
    95年度執全字第1989號執行假扣押被告乙○○之存款債權80
    5,138 元，其後並對被告乙○○提出給付扶養費之訴訟，雙
    方於95年12月6 日以本院95年度家訴字第35號成立訴訟上調
    解，被告乙○○同意自95年8 月1 日起至原告成年即114 年
    3 月1 日止，按月於每月1 日給付原告7,000 元，如遲誤一
    期履行者，其後之期間視為亦已到期，嗣上開假扣押款項經
    訴外人陳麗妹向本院聲請強制執行，經本院以系爭執行事件
    核發支付轉給命令執行在案，及被告丙○○亦向本院聲請假
    扣押裁定，主張被告乙○○積欠其100 萬元借款債權，並持
    上開假扣押裁定聲請就系爭執行事件參與分配併案執行，本
    院民事執行處已製作系爭分配表，並定於同年8 月15日進行
    分配，暨被告乙○○自96年8 月份起即未再依調解筆錄履行
    債務等情，業據其提出本院民事執行處執行命令、分配期日
    通知、系爭分配表、民事強制執行聲明異議狀、調解程序筆
    錄、戶籍謄本等影本為證，且為被告所不爭，並經本院調取
    系爭執行事件卷宗（含有關假扣押強制執行卷宗）核閱屬實
    ，此部分堪信為真實。
四、按當事人主張有利於己之事實者，就其事實有舉證之責任，
    民事訴訟法第277 條前段定有明文。次按強制執行法第41條
    第1 項之分配表異議之訴屬形成之訴，訴訟標的為異議權，
    若原告係以被告聲明參與分配之債權不存在為異議權之理由
    ，本質上即寓含有消極確認債權不存在訴訟之性質，則參與
    分配之債權存否乃判斷異議權有無之前提，亦即須先審理該
    債權存否後才就異議權加以判斷，於確認該有爭議之債權不
    存在後，始為剔除該債權於分配表外之形成判決，是依舉證
    責任分配法則，應由主張該債權存在之被告負舉證之責。又
    確認法律關係不存在之訴，如被告主張其法律關係存在時，
    應由被告負舉證責任，故消極確認之訴，應由被告負立證責
    任。而金錢借貸契約，乃屬要物契約，自應由貸與人就交付
    借款之事實先為舉證。查本件原告提起本訴，就其主張之事
    實無論係聲明第1 項或第2 項均係否認被告丙○○參與分配
    併案執行之借款債權存在，依上開說明，本件即應由被告就
    其間之借款債權債務法律關係存在乙節負舉證之責，待其完
    成舉證責任後，始由原告就上開參與分配併案執行債權不實
    之權利障礙事實負舉證責任。而本件被告雖提出借據、存摺
    交易明細各一份及舉證人戊○○為證，然查：
  (一)被告辯稱：丙○○有替乙○○代償地下錢莊100 萬元債務之
    事實暨所提借據之真正，已為原告所否認。且被告所述：該
    份借據係於96年5 月18日地下錢莊派黑衣人前往索債時，被
    告丙○○為免被告乙○○重蹈覆轍，為給予記取教訓始當場
    命被告乙○○書立該借據內容，黑衣人當時並恐嚇如果報案
    即砍頭，故不敢報案云云若屬實，被告當時心理上應係非常
    恐懼，然何以被告乙○○當場於該地下錢莊人員前書寫上開
    借據時，竟膽敢於其上記載「立借據人乙○○一時失檢，向
    地下錢莊借款『遭百般威脅』‧‧」等語，顯與常情不符。
    故該借據所載內容之真正，確屬可疑。況被告主張當時係由
    黑衣人押送被告丙○○前往領款云云，然被告丙○○於本院
    言詞辯論時卻稱：伊係自己騎機車過去，黑衣人開車跟隨云
    云，二者顯屬不同。
  (二)徵諸一般常理，訴訟當事人對於已身訴訟至為有利之事證，
    通常均會於訴訟初始即提出或主張。而查原告於96年8 月22
    日提起本訴前，已先於系爭執行事件中具狀聲明異議，否認
    被告間之上開借款債權存在，嗣被告於96年8 月29日收受本
    訴起訴狀繕本後，旋於本院第一次期日（96年9 月18日言詞
    辯論期日）之前即96年9 月12日提出答辯狀，惟該狀中僅稱
    被告丙○○於提領100 萬元現款時，合作社經理及承辦人員
    有出面阻止並詢問原因云云，並於96年9 月18日第一次期日
    時強調銀行經理曾經阻止，聲請通知訊問，並將陳報其姓名
    、地址，當時均未提及另有目睹交錢之證人，詎被告竟於96
    年9 月21日具狀陳報當時另有與被告丙○○熟識之戊○○親
    睹交款過程而聲請通知其到庭作證，則證人戊○○當時是否
    確實於現場目睹交款過程，已非無疑。又經本院隔離訊問結
    果，證人戊○○就重要之情節諸如乙○○有無欠地下錢莊10
    0 萬元、丙○○交付之物品是否為現金、金額多少、乙○○
    向地下錢莊借款時所出具借據之處理情形等部分，均表示係
    聽聞被告丙○○所傳述，則其真實性為何？非無斟酌餘地。
    再者，證人戊○○就被告丙○○交款起至地下錢莊車輛離開
    之時止大約花費多少時間、該車輛當時車窗降下之程度、被
    告丙○○有無主動拿存摺給戊○○察看及證人當時與交款位
    置之距離等情節所述，均與被告丙○○所述不符，其證詞實
    難以遽信。況依據被告丙○○所提出之存摺交易明細之記載
    ，被告丙○○於96年5 月18日係以「無摺現金支」之方式提
    領100 萬元，則其當時有無攜帶存摺，已有疑義，故證人戊○○稱當時丙○○有主動拿存摺給其察看云云，顯與事實不
    符。至於被告丙○○之存摺交易明細中雖確有2 筆「貸放登
    錄」各50萬元及1 筆「無摺現金支」100 萬元之紀錄，然此
    紀錄充其量僅能證明被告丙○○有貸款100 萬元並提領100
    萬元之事實，惟仍難據此認定該筆款項已交予何人及其用途
    。
  (三)綜上所述，本件爭執之100 萬元借貸關係有上開諸多不合常
    情之處，此外，被告復未提出其他相當之證據以實其說，依
    被告目前所舉證據尚難證明渠等間確存有100 萬元之消費借
    貸債權債務關係。準此，原告訴請確認被告丙○○對於被告
    乙○○之100 萬元借款債權不存在，自有即受確認判決之法
    律上利益，且屬有據，堪可認定。又上開借款債權既屬不存
    在，被告丙○○持相關執行名義參與分配併案執行，於法未
    合，不應准許。故系爭分配表就有關此部分債權及其執行費
    用部分之記載，自有更正之必要。
五、從而，原告依據強制執行法第41條第1 項前段、民事訴訟法
    第247 條第1 項規定，請求：(1)確認被告丙○○對被告乙○○100 萬元之借款債權不存在；(2)系爭分配表其中所列次序
    5 債權人丙○○之假扣押執行費債權原本8,000 元及次序13
    債權人丙○○之假扣押債權原本100 萬元均應予剔除，不列
    入分配，為有理由，應予准許。
六、本件事證已臻明確，兩造其餘攻擊或防禦方法暨所提證據，
    經核與本件判決結果並無影響，毋庸一一論述，併予敘明。
七、訴訟費用負擔之依據：民事訴訟法第78條、第85條第2 項。
中　　華　　民　　國　　96　　年　　10　　月　　30　　日
  　　　　　　　　民事第二庭  法  官    陳連發
以上正本係照原本作成。
如對本判決上訴，須於判決送達後20日內向本院提出上訴狀。
中　　華　　民　　國　　96　　年　　10　　月　　30　　日
                              書記官    彭月美
